臺灣桃園地方法院民事判決　　　　　　　95年度訴字第1176號
原　　　告　庚○○
　　　　　　丁○○
　　　　　　戊○○
　　　　　　丙○○
共　　　同
訴訟代理人　陳守東　律師
原　　　告　己○○
被　　　告　財政部國有財產局
法定代理人　乙○○
訴訟代理人　甲○○
複　代理人　辛○○
被　　　告　國立中壢高級中學
法定代理人　壬○○
訴訟代理人　癸○○
上列當事人間請求確認所有權存在等事件，於民國96年7 月3日
言詞辯論終結，本院判決如下：
    主    文
確認原告就坐落桃園縣中壢市○○○段舊社小段第一二三之三三
九地號土地（面積：二百四十五平方公尺，權利範圍：全部）之
所有權存在。
被告財政部國有財產局應將第一項所示土地，關於登記為中華民
國所有之所有權登記部分塗銷。
被告國立中壢高級中學應將第一項所示土地，關於登記為臺灣省
所有之所有權登記部分塗銷。
訴訟費用由被告負擔。
    事實及理由
甲、程序方面：
一、按訴訟事件是否屬於普通法院之權限，應以原告起訴主張為
    訴訟標的之法律關係，是否私法上爭執為斷。本件原告起訴
    主張之訴訟標的為民法第767 條之物上請求權，有原告之起
    訴狀在卷可稽。原告既非依公法之規定主張被告應徵收而未
    徵收系爭土地或請求徵收補償費，而係依民法關於所有權人
    排除不法侵害之物上請求權之私法上請求權起訴，則本院自
    有審判權。
二、次按訴訟標的對於數人必須合一確定而應共同起訴，如未共
    同起訴之人所在不明，經原告聲請命為追加，法院認其聲請
    為正當者，得以裁定將該未起訴之人列為原告，民事訴訟法
    第56條之1 第3 項、第1 項定有明文。本件既經原起訴之原
    告4 人聲請命為追加，本院認其聲請為有理由而裁定己○○
    應於一定時期內追加為原告，揆諸首揭規定，應視同其已一
    同起訴，從而本件原告部分之當事人適格即無欠缺，併此敘
    明。
三、查本件原告己○○有應受送達處所不明之情形，經本院依民
    事訴訟法第149 條、第150 條迭為公示送達在案。另原告己
    ○○未於言詞辯論期日到場，核無民事訴訟法第386 條所列
    各款情形，爰依被告之聲請，由其一造辯論而為判決。
四、原告請求塗銷國有登記部分，訴訟結果有使國家喪失國有財
    產之虞，屬國有財產之處分涉訟，自應以承辦國有財產處分
    事務之「財政部國有財產局」為被告，當事人適格要件始無
    欠缺。
五、按法律關係之存在與否不明確，致原告在私法上之地位有受
    侵害之危險，而此危險得以對於被告之確認判決除去之者，
    即有受確認判決之法律上之利益，得依民事訴訟法第247 條
    之規定提起確認之訴（最高法院52年台上字第1922號判例意
    旨可資參照）。查兩造既對系爭土地所有權誰屬爭執，且此
    爭執得以確定判決除去，則本件訴訟有確認利益。
六、復按訴狀送達後，原告不得將原訴變更或追加他訴。但有請
    求之基礎事實同一之情形者，不在此限。被告於訴之變更或
    追加無異議，而為本案之言詞辯論者，視為同意變更或追加
    ，民事訴訟法第255 條第1 項第2 款、第2 項定有明文。經
    查：本件原告原以財政部國有財產局（下稱國有財產局）及
    國立中壢高級中學（下稱中壢高中）為被告起訴請求確認坐
    落桃園縣中壢市○○○段舊社小段第123 之339 地號土地（
    下稱系爭土地），面積245 平方公尺，所有權全部為原告公
    同共有，並請求塗銷上項土地所有權人名義登記，復於民國
    95年8 月25日撤回對中壢高中之起訴，嗣於96年5 月31日具
    狀追加其為被告，並變更聲明為：「確認坐落桃園縣中壢市
    ○○○段舊社小段第123 之339 地號土地，面積245 平方公
    尺所有權全部為原告公同共有，被告財政部國有財產局管理
    之第1 項土地所有權人中華民國應予塗銷。被告國立中壢高
    級中學管理之第1 項土地所有權人臺灣省應予塗銷。」，揆
    諸上開規定，並無不合，皆應予准許。
乙、實體方面：
一、原告起訴主張：
  (一)、緣坐落桃園縣中壢市○○○段舊社小段第123 之339 地號
      、面積245 平方公尺土地（下稱系爭土地），係由同段第
      123 之85地號土地於67年6 月19日分割而來，而原第123
      之85地號土地之所有權人為原告之被繼承人彭魁根，已於
      42年9 月26日登記完成，則上開分割轉載之系爭土地當亦
      屬彭魁根所有，而原告為彭魁根之全體繼承人，依民法第
      1138條應有合法對系爭土地之所有權追及之權利，合先敘
      明。查，第123 之85地號土地先於55年5 月21日無端移轉
      登記為臺灣省政府所有，原因發生日期為54年6 月29日，
      並由被告國立中壢高級中學（下稱中壢高中）之前身即臺
      灣省立中壢中學（下稱中壢中學）任管理機關；至56年11
      月24日再變更登記為中壢中學所有。嗣後，於88年10月26
      日，又以「接管」為發生原因、發生日期為87年12月21日
      ，將系爭土地之所有權移轉登記為中華民國，管理人則由
      被告財政部國有財產局（下稱被告國有財產局）任之。查
      被告中壢高中、國有財產局未經徵收程序，亦未依法補償
      ，無償取得系爭土地所有權，顯已侵害原告之所有權，爰
      依民法第767 條之法律關係請求返還。
  (二)、被告辯稱本件應循行政爭訟程序云云，惟原告一再主張其
      依買賣關係取得系爭土地，與公權力之行使無涉，自與行
      政訴訟要件不合，且被告亦未就其所主張之徵收舉證以實
      其說，被告所辯自不足採。
  (三)、被告國有財產局雖自認系爭土地為彭魁根所有，但辯稱係
      由臺灣省政府購買云云，惟查：
    1.被繼承人彭魁根於系爭土地被接管前，曾透過省議員與臺
      灣省政府交涉，經請願調查小組作成78年間之調處報告書
      ，其結論「1.該土地登記簿謄本（新謄本）二字，經查係
      中壢地政事務所於78年3月13日下午5時接到中壢高中代表
      張秀美之電話通知後，始逕為更正，而於同年3月14日始
      登簿。可見中壢高中提供之資料不實，已有偽造文書之嫌
      ，應移送司法機關偵辦。2.本案地政機關與省立高中均無
      法提出該筆土地係屬『買賣』之原始憑證，可見屬於『徵
      收』無誤。又該被徵收土地，其中一部份已移作興建校長
      及學生宿舍之用，且校長尚未搬入，讓其閒置，有違當時
      徵收民地作為教學之用目的，依土地法第219條之規定，
      本案土地應准由請願人照原徵收價額收回，以符實際。」
      ，再佐以卷附登記號數第5360號之舊登記謄本，並無登載
      「買賣」字樣，是被告所辯並無足採。
    2.次按「不動產物權之移轉應以書面為之」，民法第760條
      定有明文。觀諸中壢地政事務所55年間收件登記簿之記載
      ，系爭土地係以買賣為原因而取得所有權，此係被告中壢
      高中當時校方代表即訴外人張秀美以電話通知，地政事務
      所即憑以更正登記，已有違上開法律之規定，該「買賣」
      二字之登記係屬無效甚明。被告中壢高中雖提供該校57年
      度之學校各項費用明細以示係向彭魁根購買，然此費用明
      細表係該校片面製作之文件，且依臺灣省公立中等以上學
      校學生課業費收支處理辦法，課業費不能作為購買土地之
      用，是焉能以57年度之學費收入支付55年間之買賣價款，
      據此，足證被告中壢高中之前身即中壢中學與彭魁根間根
      本未有任何買賣契約存在，難謂被告中壢高中擁有系爭土
      地之所有權，系爭土地顯屬其侵奪而來。從而，被告中壢
      高中豈可將已失效力之系爭土地所有權再移轉登記予被告
      國有財產局？渠等實施之手段，於法未合。是以，被告中
      壢高中及被告國有財產局違法取得系爭土地後，任令系爭
      土地荒廢多年，目前始經中壢市公所規劃為住宅區使用地
      ，已損害原告等人之權益甚鉅。
    3.另觀諸中壢地政事務所檢送之第5360號登記謄本，查：
      (1)第123 之85地號土地係於54年10月29日自第123 之5 地
        號土地分割而來，被告稱伊買受日期為54年6 月28日，
        顯與上開分割日期不符。蓋當時第123 之85地號土地尚
        未分割，自無從買賣。次該謄本上記載第123 之85地號
        土地之買賣發生日期為78年3 月11日、登記日期為同年
        4 月14日，然該筆土地於55年5 月21日已為移轉登記，
        豈可能至78年間方為移轉登記，顯見被告買賣之說係屬
        不實。
      (2)即便上開78年間買賣屬實，然系爭土地係於71年5月6日
        分割而獨立存在，同年月21日完成登記，則當時系爭土
        地已獨立存在且為彭魁根所有，非在買賣範圍之內，況
        第123之85地號土地又無買賣之事實。且系爭土地之地
        號謄本所有權登記日期登載為55年5月26日，記載前後
        矛盾，足證被告買賣之抗辯業不足採。
      (3)被告主張手抄本登記買賣日期為78年3月11日，惟真正
        買賣日期應為54年6月28日，斯時並無第123之85地號，
        自不可能成立買賣。
    4.按第123之85地號係由第123之5地號分割而出，第123之5
      地號又係自第123 地號分割而來，地目均為田，足見農地
      分割並無限制。且土地法第29條規定私有土地超過規定限
      制時，限令將額外土地分割出賣，亦證被告所辯農地禁止
      分割之說亦屬無據。
  (四)、另被告辯稱土地登記有絕對效力云云。惟查，司法院大法
      官會議釋字第107 號解釋謂「已登記不動產所有權人之回
      復請求權，無民法第125 條消滅時效規定之適用」，本件
      系爭土地為彭魁根所有，於54年10月29日已登記，原告為
      其繼承人，繼承其權利義務，而基於原告係基於民法第76
      7 條之規定而請求回復所有物，即訴訟標的為所有物回復
      請求權，與上揭釋字第107 號解釋相符，自無民法第125
      條規定之適用甚明。其次，土地法第43條規定所謂登記有
      絕對效力，係為保護第三人起見，將登記事項賦予絕對真
      實之公信力。查系爭土地之前手即登記所有權人係臺灣省
      政府，管理機關為中壢中學，其登記並無正當權源，係侵
      奪原告之物而逕行登記，其登記既非基於有絕對真實公信
      力之前登記，自難主張該登記之絕對效力，況被告國有財
      產局取得之登記又係基於無償取得之接管，更不得主張登
      記有絕對之公信力。本件係被告侵奪原告之土地，因當時
      為戒嚴時期，民智未開，原告誤認為徵收，因未有補償方
      陳情省議員幫忙，迄今方知係被告侵奪，乃依法請求返還
      。
  (三)、按「請求返還所有物之訴，應以現在占有該物之人為被告
      ，如非現在占有該物之人，縱令所有人占有，係因該人之
      行為而喪失所有人亦僅於該項行為具備侵權行為之要件時
      ，得向其請求賠償損害，要不得本於物上所有權，對之請
      求返還所有物」，最高法院29年上字第1061號判例參照。
      本件系爭土地為被繼承人彭魁根所有，原告等5 人為其全
      體繼承人，而系爭土地係遭中壢中學侵奪後，交由被告國
      有財產局接管，即系爭土地之現在占有人為被告國有財產
      局無訛，故原告自得以被告國有財產局為被告，請求返還
      所有物。其次，本件原告係訴請確認所有權存在，故於確
      認後，應將不法登記之所有權人塗銷始能恢復原狀。本件
      系爭土地係首先為被告中壢高中管理之臺灣省侵奪，嗣後
      由被告國有財產局管理之中華民國接管，應承受此侵奪不
      法事實負返還責任，故應連同被告中壢高中管理之臺灣省
      亦塗銷，始能完全恢復原狀，原告故追加中壢高中為被告
      。此外，原告前雖撤回被告中壢高中之部分，惟因事實上
      之需要復依民事訴訟法第53條之規定將其列為共同被告。
      綜上，原告自得依民法第767 條之規定提起本件訴訟。並
      聲明：如主文所示。
二、被告國有財產局則以：
  (一)、原告據78年調處會議結論為本件請求，惟自該次協調會議
      卷宗以觀，原告之被繼承人彭魁根自陳徵購，並希望依土
      地法第219 條規定價購遭徵收之土地，此迭經臺灣省議會
      、臺灣省政府調查辦理，並由彭魁根委請律師函促桃園縣
      政府辦理價購徵收土地事宜，顯見本案應循行政爭訟程序
      辦理，非屬普通法院管轄。
  (二)、系爭土地之移轉原因係為買賣：
    1.觀之第123之5地號土地原始登記謄本於所有權部貳登記欄
      旁業清楚登載「買賣」字樣，且於該謄本頁首土地標示部
      末欄及頁尾所有權部末欄均記載該登記簿謄本於65年10月
      20日即轉錄於新登記簿本，據此可知該「買賣」字樣至少
      於65年10月20日即已存在。然查原告指稱之中壢地政事務
      所於78年間始更正「買賣」二字，應指同段已分割之第12
      3 之85地號新登記簿謄本所有權部貳所載之「買賣」字樣
      ，兩者顯非同一，顯見第123 之5 地號土地當時確因買賣
      而移轉無疑，與原告所稱78年調處會議結論無涉。且依該
      78年調處會議結論所載，彭魁根既得照原徵收價額收回，
      為何迄今仍未價購，原告對此疑點則隻字未提。況原告自
      78年起請願希望價購遭徵收之土地，並於79年間委由永然
      法律事務所函促桃園縣政府辦理價購徵收土地事宜，迄94
      年間仍陳情立法委員朱鳳芝以徵收為由價購徵收土地，且
      委請律師代為處理，實難謂原告等民智未開而誤為徵收。
    2.次依第123之85地號土地之舊登記簿謄本所有權部壹登載
      可知，中壢中學原因發生日期為54年6月28日，移轉原因
      係為買賣，惟標示部第1頁登載分割原因發生日期為54年6
      月30日，且第123之85地號土地未分割前地目為田，依當
      時規定農地禁止分割之情形下，如無原因，不得任意分割
      農地，是應先於54年6月28日有買賣之事實，後方於同年6
      月30日申請分割農地，並於分割後變更地目以供建築使用
      。此外，第123之85地號土地買賣原因登記日期為78年3月
      11日，據上開臺灣省議會78年調處會議報告書可知係漏載
      而為更正登記補載，而非確實買賣日期，且上開第123 之
      85地號土地原始登記謄本所載買賣原因日期為54年6 月28
      日，與系爭土地於67年4 月17日分割無關。
  (三)、原告之所有物返還請求權已罹於民法第125 條所規定之15
      年消滅時效，無司法院大法官會議釋字第107 號解釋之適
      用：
    1.「不動產物權，依法律行為而取得者、設定、喪失及變更
      者，非經登記，不生效力。」民法第758條定有明文。即
      經登記有絕對之效力，系爭土地既經臺灣省政府買賣移轉
      登記，原告請求顯無理由。且中壢中學將系爭土地變更為
      非公用財產並提據計畫書移交被告接管，依國有財產法第
      33條、第35條之規定，被告依法接管並無違誤。退步言之
      ，即便臺灣省政府於55年間取得系爭土地之方法程序有所
      違誤，然此應由彭魁根或原告於時效期間內請求，系爭土
      地自登記為臺灣省政府所有並接管登記管理機關為被告，
      迄今已逾40年，顯逾民法第125條所規定之15年消滅時效
      ，被告爰主張時效抗辯。
    2.原告雖援引釋字第107號解釋主張本件並無民法第125條消
      滅時效之規定云云，惟據該解釋文係指「已登記不動產所
      有權人」所得主張之回復請求權無民法第125條規定之適
      用而言，然本件之已登記不動產所有權人為中華民國，由
      被告國有財產局任管理機關，非指前手之所有權人即原告
      甚明。且該解釋所指永久負擔稅捐之風險應存在於目前登
      記之所有權人，原告等既為前手之所有權人，無負擔稅捐
      之義務，故仍有民法第125條消滅時效之適用。是原告自
      不得依民法第767 條為本件請求等語，資為抗辯。並聲明
      ：原告之訴駁回。
三、被告中壢中學則以：
  (一)、查系爭土地依照臺灣省桃園縣土地登記簿上記載係於55年
      5 月11日因移轉買賣變更登記所有權人為臺灣省政府，管
      理機關為臺灣省立中壢中學，並於56年11月24日變更土地
      所有權人為臺灣省立中壢中學，被告中壢高中既為第三人
      ，該登記依土地法第43條已賦予絕對真實之公信力，因此
      ，原告對被告中壢高中依此取得之不動產，訴請返還，自
      屬無據。
  (二)、原告復爭執被告中壢高中係以徵收或買賣之名目取得系爭
      土地之所有權云云，惟原告就其主張之權利瑕疵，應負舉
      證責任，而非空言猜測。且揆諸原告曾去函陳情書予立法
      委員，並經由其轉函通知被告中壢高中請求歸還原告所屬
      土地可知，根據原告於陳情書上所提及之土地僅有同小段
      第123 之3 、123 之7 、123 之34地號等3 筆土地，從未
      提及本案系爭土地，則原告為何於陳情書中獨漏系爭土地
      ，並於事後訴請被告中壢高中返還，實令人費解。
  (三)、此外，「不動產物權之移轉，應以書面為之，其移轉不動
      產物權書面未合法成立，固不能生移轉之效力。惟關於買
      賣不動產之債權契約，乃非要式行為，出賣不動產之一方
      ，自應負交付該不動產並使他方取得該不動產所有權之義
      務，買受人若取得出賣人偕同辦理所有權移轉登記之確定
      判決，則得單獨聲請登記取得所有權，移轉不動產物權書
      面之欠缺，即因之而補正」，最高法院57年台上字第1436
      號判例參照。是債權契約無庸書據則原告指稱不動產買賣
      雙方未訂立書據者，不生物權移轉效力云云，亦屬無稽。
  (四)、再者，系爭土地於55年5 月11日因移轉買賣變更登記所有
      權人臺灣省政府，管理機關為臺灣省立中壢中學，並於56
      年11月24日變更登記土地所有權人為臺灣省立中學，迄今
      已逾40年之久，顯逾民法第125 條所規定之15年消滅時效
      ，被告爰主張時效抗辯。並聲明：原告之訴駁回。
四、兩造不爭執之事實：
  (一)、第123 之85地號土地係於54年10月29日以「分割」為發生
      原因，登記為彭魁根所有。
  (二)、第123 之85地號土地於55年5 月21日以「買賣」為發生原
      因，移轉登記為臺灣省政府所有，並以中壢中學為管理機
      關。
  (三)、系爭123 之339 地號土地係由第123 之85地號土地於67年
      6 月19日分割而來。
  (四)、系爭土地於88年10月26日以「接管」為發生原因，移轉登
      記為中華民國所有，並以國有財產局為管理人。
  (五)、原告5人係彭魁根之全體繼承人。
五、得心證之理由：
    原告主張被告係妨害其所有權者，為被告所否認，並以前揭
情詞置辯。則本件爭點即為：(一)第123 之85地號土地於55年5 月
21 日 移轉登記為臺灣省政府所有，究竟本於買賣契約抑或徵收
程序？若為前者，臺灣省政府是否得基於買賣關係而合法取得系
爭土地？若為後者，未依法踐履徵收、補償程序之效力為何？(二)
被告得否對原告主張信賴土地登記，而受土地法第43條規定之保
護？(三)原告本於民法第767 條主張除去妨害請求權，是否已罹於
消滅時效？茲析述如下：
  (一)、第123 之85地號土地於55年5 月21日移轉登記為臺灣省政
      府所有，究竟本於買賣契約抑或徵收程序？若為前者，臺
      灣省政府是否得基於買賣關係而合法取得系爭土地？若為
      後者，未依法踐履徵收、補償程序之效力為何？
    1.按「所有人對於無權占有或侵奪其所有物者，得請求返還
      所有物，對於妨害其所有權者，得請求除去之。」，民法
      第767 條前段、中段分別定有明文。次按以無權占有為原
      因，請求返還所有物之訴，被告對原告就其物有所有權存
      在之事實無爭執，而僅以非無權占有為抗辯者，原告於被
      告無權占有之事實，無舉證責任（最高法院72年度台上字
      第1552號判決見解可資參照）。同理，以所有權妨害為原
      因，請求除去妨害之訴，倘被告對原告就其物有所有權存
      在之事實無爭執，而僅以非妨害為抗辯者，原告於被告不
      具備得以對抗己之合法權源一事，亦不負舉證責任，而應
      由被告就其變更、限制原告對物之所有權、設定所有權之
      負擔，或是使原告喪失對物之所有權，係有正當權源之事
      實證明之。本件原告既係以被告就系爭土地之所有權登記
      ，構成對於原告所有權之妨害，自應先由原告就其為系爭
      土地之「原所有權人」一事為證明。惟原告主張系爭土地
      係由第123 之85地號土地於67年6 月19日分割而來，第12
      3 之85地號土地係於54年10月29日以「分割」為發生原因
      ，由第123 之5 地號土地轉載登記為彭魁根所有，且原告
      係彭魁根之全體繼承人等情，均為被告所不爭執，依民事
      訴訟法第280 條、第279 條之規定，即視同自認，原告無
      庸舉證，是原告係系爭土地之原所有權人一事應堪認定。
      依首揭說明，被告既對原告為原所有權人之事實無爭執，
      即應就其繼受取得所有權、為系爭土地之「新所有權人」
      係有正當權源之事實，舉證證明；倘被告不能證明其有正
      當、合法權源，則自應認原告之請求為有理由。
    2.復按民法有關不動產所有權之變動，依其變動之原因係法
      律行為或其他原因而異其規定（民法第758 條、第759 條
      參照），臺灣省政府係於55年5 月21日以買賣之原因，為
      所有權移轉登記，自屬以法律行為而取得之情形，因此必
      須所有權人與取得人間存在移轉所有權之意思表示合致，
      並辦理登記後，始能發生所有權移轉之效果。且不動產物
      權之移轉，應以書面為之，民法第760 條定有明文。且此
      項書面內容，須有移轉特定不動產之所有權或其他物權之
      意思表示，自不待言（最高法院32年上字第4349號判例意
      旨參照）。
    3.被告既主張其前手臺灣省政府（於56年12月11日變更所有
      權人名義為臺灣省）與彭魁根間就第123 之85地號土地，
      係於54年6 月28日締結買賣契約，並於55年5 月21日完成
      土地移轉登記，並不構成對於彭魁根所有權之妨害，自應
      依上揭舉證責任分配法則，舉證證明該買賣契約之存在。
      惟兩造皆無法提出足以證明買賣契約存在之憑據，而經本
      院依職權向桃園縣中壢地政事務所調取系爭土地與第123
      之85地號土地歷次迄今所有權變動之申請登記資料，未料
      原登記聲請書及其他相關資料因已逾保管年限10年，依法
      銷燬之，此有桃園縣中壢地政事務所95年8 月7 日中地登
      第0950008039號函在卷足憑。則臺灣省政府與彭魁根間就
      第123 之85地號土地是否有締結買賣契約並續之簽訂物權
      移轉合意之書面，已非無疑。
    4.況依據第123 之85地號之登記謄本、異動索引、臺灣省桃
      園縣土地登記簿之記載，第123 之85地號係於55年5 月21
      日以「買賣」為發生原因，移轉登記為臺灣省政府所有，
      惟依登記謄本及臺灣省桃園縣土地登記簿之「所有權部」
      欄位所記載，此一「買賣」原因發生日期為54年6 月28日
      ，對照中壢地政事務所收件簿及銷燬清冊之記載，相互合
      致，自可為臺灣省政府與彭魁根間就第123 之85地號土地
      確有締結買賣契約之間接證據，惟同樣依據臺灣省桃園縣
      土地登記謄本、土地登記簿之記載，第123 之85地號土地
      係於54年10月29日以「分割」為發生原因，登記為彭魁根
      所有，「分割」原因發生則於同年6 月30日。此一「分割
      」原因若係指協議分割，依據民法第758 條之規定，非經
      登記不生效力，則彭魁根取得第123 之85地號土地之所有
      權時點即為54年10月29日；此一「分割」原因若係指裁判
      分割，依據民法第759 條、強制執行法第130 條規定，於
      登記前即已取得不動產物權，而取得時點即為判決確定時
      或其他與確定判決有同一效力之執行名義成立時，則彭魁
      根取得第123 之85地號土地之所有權時點即為54年6 月30
      日。如此觀之，無論上述「分割」原因為協議分割或裁判
      分割，54年6 月28日即「買賣」原因發生日期，當時並未
      有第123 之85地號土地之地號，是臺灣省政府與彭魁根間
      就第123 之85地號土地，縱令有締結買賣契約一情，亦係
      以不能之給付為契約標的，被告復不能證明有民法第246
      條第1 項但書或同條第2 項之情形，則將因同條第1 項本
      文之規定而致使契約無效自明。
    5.至於原告雖主張第123 之85地號土地係由臺灣省政府向彭
      魁根徵收取得，既遭被告否認，則就本件舉證分配責任以
      觀，並無審理及調查徵收是否為臺灣省政府取得第123 之
      85地號土地之合法權源的必要，併此敘明。
  (二)、被告得否對原告主張信賴土地登記，而受土地法第43條規
      定之保護？
    1.按臺灣省省有資產及負債，由國家概括承受；臺灣省省有
      財產移轉為國有，依國有財產法保管、使用、收益及處分
      ；前項移轉為國有之財產，原為省政府與其所屬機關（構
      ）及學校經管之公用財產，隨同業務移交接管機關管理；
      原為中央或地方機關經管之公用財產，仍由原管理機關管
      理；非公用財產由財政部國有財產局管理，87年12月21日
      施行之調整暫行條例第8 條第1 項至第3 項定有明文。是
      原屬於台灣省之財產或資產，不論為債權或物權，因調整
      暫行條例之施行，而法定移轉為中華民國所有。
    2.次按土地法第43條所謂登記有絕對效力，旨在保護信賴登
      記之善意第三人，以維交易安全，此第三人自係指依法律
      行為而取得者，並不包括依據法律規定直接繼受所有權之
      人在內。臺灣省省有資產及負債，既均由國家概括承受，
      則本件被告即非因信賴登記而與之交易之第三人，自不受
      土地法第43 條 規定之保護。
    3.總此，臺灣省政府既未取得系爭土地之所有權，本件被告
      國有財產局自亦無從繼受取得系爭土地之所有權。
  (三)、原告本於民法第767 條主張除去妨害請求權，是否已罹於
      消滅時效？
    1.按已登記不動產所有人之回復請求權，無民法第125 條消
      滅時效規定之適用；已登記不動產所有人之除去妨害請求
      權，依其性質，亦無民法第125 條消滅時效規定之適用，
      大法官解釋第107 號、第164 號意旨可資參照。又不動產
      真正所有人之所有權，不因基於無效原因所為之移轉登記
      ，而失其存在，最高法院69年度台上字第2170號裁判意旨
      可資參照。
    2.查第123 之85地號土地原登記為彭魁根所有，嗣雖以「買
      賣」為發生原因，移轉登記予臺灣省政府所有，復於56年
      12 月11 日變更所有權人名義為臺灣省，次於67年6 月19
      日由第123 之85地號土地分割出系爭土地，並於88年10月
      26日以「接管」為發生原因，將系爭土地移轉登記為中華
      民國所有，並以國有財產局為管理機關，但其登記既無效
      之原因，已如上述，則第123 之85地號土地所有權自仍屬
      原所有權人即彭魁根所有，並於83年11月3 日彭魁根死亡
      時，由其繼承人全體即原告概括承受之，又系爭土地既係
      在以無效原因而為移轉登記後自第123 之85地號土地分割
      而出，自亦屬彭魁根所有，並於彭魁根死亡時，由原告概
      括承受之。而原告既繼承彭魁根土地所有權，對被告行使
      除去妨害請求權，依上說明，自無民法第125 條消滅時效
      規定之適用。
六、綜上所述，原告係系爭土地為所有權人，應可認定。另被告
    既無法證明臺灣省政府與彭魁根間就第123 之85地號土地曾
    有締結有效買賣契約，其復因國家係概括承受臺灣省省有資
    產及負債而不得主張信賴土地登記，且原告之物上請求權並
    未罹於消滅時效，則原告依民法第767 條中段之規定，請求
    被告塗銷所有權移轉登記，為有理由，均應予准許。
七、本件事證已臻明確，兩造其餘主張、陳述及所提證據，經審
    酌與本院前揭判斷不生影響，爰不逐一論列，併此敘明。
八、據上論結，本件原告之訴為有理由。依民事訴訟法第385 條
    第1項前段、第78條，判決如主文。
中    華    民    國    96    年    7     月    27    日
                  民事第一庭    法　官　汪智陽
以上正本證明與原本無異。
如對本判決上訴，須於判決送達後20日內向本院提出上訴狀。
                                書記官　葉菽芬
中    華    民    國    96    年    7     月    27    日
